【裁判字號】    95,交聲,566
【裁判日期】    950818
【裁判案由】    違反道路交通管理處罰條例聲明異議
【裁判全文】
臺灣士林地方法院交通事件裁定         95年度交聲字第566號
原處分機關  臺北市交通事件裁決所
異  議  人
即受處分人  甲○○
上列異議人即受處分人因違反道路交通管理處罰條例案件，對於
臺北市交通事件裁決所中華民國95年7 月28日所為之處分（原處
分案號：北市裁二字第裁22-AEU203304號）聲明異議，本院裁定
如下：
    主  文
原處分關於甲○○汽車駕駛人，駕駛汽車經測試檢定酒精濃度超
過規定標準，處罰鍰新臺幣肆萬伍仟元部分撤銷。
其餘異議駁回。
    理  由
一、按汽車駕駛人（包括機器腳踏車）飲用酒類或其他類似物後
    其吐氣所含酒精濃度超過每公升0.25毫克或血液中酒精濃度
    超過百分之0.05以上者，不得駕車，道路交通安全規則第11
    4 條第2 款定有明文。又汽車駕駛人，駕駛汽車經測試檢定
    有酒精濃度超過規定標準者，處新臺幣（下同）1 萬5 千元
    以上6 萬元以下罰鍰，並當場移置保管其車輛及吊扣其駕駛
    執照1 年，道路交通管理處罰條例第35條第1 項第1 款亦有
    明文。
二、原處分意旨略以：異議人即受處分人甲○○於民國95年2 月
    15日凌晨0 時29分許，駕駛車號CJK-638 號重機車，行經台
    北市萬華區○○○路○ 段時，經臺北市政府警察局萬華分局
    康定路派出所員警攔停進行呼氣酒精濃度測試，當場測得其
    呼氣酒精濃度達每公升0.73毫克，已逾規定不得駕駛車輛之
    濃度標準，乃依法掣單舉發違規，爰依道路交通管理處罰條
    例第35條第1 項第1 款之規定，裁處異議人罰鍰4 萬5 千元
    ，並吊扣其駕駛執照1 年之處分。
三、本件異議意旨略以：原處分所指異議人酒後駕車之行為，因
    同時涉犯刑法第185 條之3 之公共危險罪，業經臺灣臺北地
    方法院檢察署以95年度偵字第10963 號處分緩起訴，異議人
    並已按上開緩起訴處分之命令，向財團法人肝病防治學術基
    金會捐贈3 萬8 千元，惟原處分機關復就同一事件裁處4 萬
    5 千元之罰鍰及吊扣駕駛執照1 年之處分，已抵觸行政罰法
    所定「一事不二罰」之原則，爰依法聲明異議等語。
四、本院查：
(一)按94年2 月5 日公布，95年2 月5 日施行之行政罰法第1 條
    規定「違反行政法上義務而受罰鍰、沒入或其他種類行政罰
    之處罰時，適用本法。但其他法律有特別規定者，從其規定
    」，足認行政罰法係屬行政罰之基本法，而道路交通管理處
    罰條例本質上係屬行政罰，此由該條例中就交通違規行為所
    定法律效果包括罰鍰、吊扣證照裁罰等行政罰觀之甚明（參
    照行政罰法第1 條、第2 條將罰鍰、吊扣證照處分均定為行
    政罰），是違反道路交通管理處罰條例之裁罰事件，自有行
    政罰法之適用。
(二)又按行政罰法第26條規定：「一行為同時觸犯刑事法律及違
    反行政法上義務規定者，依刑事法律處罰之。但其行為應處
    以其他種類行政罰或得沒入之物而未經法院宣告沒收者，亦
    得裁處之。前項行為如經不起訴處分或為無罪、免訴、不受
    理、不付審理之裁判確定者，得依違反行政法上義務規定裁
    處之。」，此即所謂一事不二罰之原則。究其立法目的，係
    因一行為同時觸犯刑事法律及違反行政法上義務規定時，由
    於刑罰與行政罰同屬對不法行為之制裁，而刑罰之懲罰作用
    較強，故依刑事法律處罰，即足資警惕時，實無一事二罰再
    處行政罰之必要，且刑事法律處罰，由法院依法定程序為之
    ，較符正當法律秩序，應予優先適用，職此，因同時觸犯刑
    事法律及違反行政法上義務規定之行為，行政機關得否科以
    與刑罰相類之行政罰處罰，端視該行為之刑事訴追或審判程
    序終局結果而定，在刑事訴追、審判程序尚未終局確定前，
    行政機關自不得逕予裁罰，至於沒入或其他種類行政罰，因
    兼具維護公共秩序之作用，為達行政目的，行政機關仍得併
    予裁處，又此所稱「其他種類行政罰」，係指違反行政法上
    之義務應受「裁罰性」之「不利處分」而言，依行政罰法第
    2 條規定，應包括限制或禁止行為之吊扣證照處分在內。
(三)再按觸犯刑事法律之犯罪行為，除得經檢察官之起訴，並由
    法院審理後，為有罪科刑、無罪、免訴、不受理、不付審理
    之裁判外，如檢察官認該行為所涉為死刑、無期徒刑或最輕
    本刑3 年以上有期徒刑以外之罪，於參酌刑法第57條所列事
    項及公共利益之維護，認以緩起訴為適當者，得定1 年以上
    3 年以下之緩起訴期間為緩起訴處分，並同時命被告為一定
    之金錢給付，因該金錢給付係附隨於緩起訴處分之負擔，性
    質上並非刑罰，核與前開行政罰第26條所稱一事不二「罰」
    之要件不合，受緩起訴處分之人自不得以其已履行該緩起訴
    處分所命之金錢給付為由，援引上開行政罰法第26條之規定
    ，主張就同一行為免受行政罰。然因經檢察官為「緩起訴」
    處分者，於「緩起訴」之猶豫期間內，檢察官可對其持續觀
    察，若認其顯無反省警惕之情或根本欠缺反省警惕之能力者
    ，得依職權或依告訴人之聲請，將「緩起訴」處分撤銷，並
    依法追訴，法院則得依審理結果，為有罪科刑之裁判，亦即
    在緩起訴處分之猶豫期間內，刑事訴追程序仍未終局確定，
    此與不起訴處分確定後，刑事訴追程序終結，檢察官原則上
    不得就同一行為再行起訴之法律效果迥異，是以，緩起訴處
    分自不得類推不起訴處分，而適用行政罰法第26條第2 項之
    規定，是以，經檢察官諭知緩起訴處分之行為，如同時違反
    行政法上義務之規定，在緩起訴處分於猶豫期間期滿前，因
    刑事訴追程序尚未確定終結，行為人仍有因緩起訴遭撤銷而
    受刑事追訴處罰之可能，此時行政機關若逕行依法行政裁罰
    ，毋寧將使行為人有同時遭受行政處罰及刑事處罰之可能，
    是依行政罰法第26條之立法意旨，在違反行政法上義務之行
    為業經緩起訴處分之情形下，行政機關應待緩起訴處分實質
    確定（即緩起訴猶豫期間經過而未經撤銷），行為人已最終
    確定免於受刑事訴追或處罰時，行政機關方得為行政裁罰。
(四)查本件異議人即受處分人甲○○於95年2 月15日0 時29分許
    ，駕駛車牌號碼CJK-638 號重機車，在台北市萬華區○○○
    路○ 段，經臺北市政府警察局萬華分局康定路派出所員警攔
    停盤檢，並對其進行呼氣酒精濃度測試，當場經測得其呼氣
    酒精濃度達每公升0.73毫克等情，固據異議人坦承不諱，足
    認其確有原處分所認定之酒後駕車之交通違規行為無訛；然
    查，異議人同一酒後駕車之行為，因同時觸犯刑法第185 條
    之3 之公共危險罪，經臺灣臺北地方法院檢察署檢察官偵查
    後，認犯罪事實事證明確，惟符合緩起訴之要件，業於95年
    6 月9 日以95年度偵字第10963 號處分緩起訴在案（緩起訴
    期間為1 年），該處分並經臺灣高等法院檢察署於95年6 月
    29日駁回再議聲請而確定乙節，亦有卷附上開緩起訴處分書
    1 份可憑，應甚明確，堪予認定。揆諸前揭說明，本件異議
    人以其業已履行上開緩起訴處分所命之負擔，向財團法人肝
    病防治學術基金會捐贈3 萬8 千元為由，主張本件免罰，雖
    無理由，惟異議人既因同一酒後駕車行為同時觸犯刑事法律
    及違反行政法上義務，其中刑事部分並經檢察官為處分緩起
    訴確定，因該緩起訴期間尚未屆滿，異議人尚未經終局確定
    無庸受刑事處罰前，基於「一事不二罰」之行政罰原則，自
    不得依行政規定逕予裁罰，從而，本件原處分機關逕以異議
    人酒精濃度超過規定標準達每公升0.73毫克，對其裁處罰鍰
    4 萬5 千元部分，即有可議，應由本院予以撤銷，並發回原
    處分機關，俟上開緩起訴處分之終局執行結果，另為適法之
    處分。至原處分裁處吊扣駕駛執照1 年部分，乃裁罰性之不
    利處分，為達遏止酒後駕車之不法行為，維護道路交通用路
    權人之生命、身體之安全法益，依行政罰法第26條但書之規
    定，仍得裁處之，從而，異議人此部分之異議為無理由，應
    予駁回。
據上論斷，應依道路交通案件處理辦法第19條、第20條裁定如主
文。
中    華    民    國    95    年    8     月    18    日
                    交通法庭法  官  吳祚丞
以上正本證明與原本無異。
如不服本裁定，應於裁定送達後5 日內，向本院提出抗告狀。
                            書記官  林立原
中    華    民    國    95    年    8     月    25    日


司法院資訊處製作；財團法人民間司法改革基金會備份。
